【裁判字號】    91,家訴,40
【裁判日期】    920312
【裁判案由】    給付遺產補償金
【裁判全文】
臺灣彰化地方法院民事判決  九十一年度家訴字第四○號
    原      告    丙○○○
    原      告    乙○○
    被      告    甲○○
    訴訟代理人    林見軍律師
    複  代理人    丁○○      .
右當事人間請求給付遺產補償金事件，本院判決如左：
    主      文
被告應給付原告各新台幣肆拾萬元及自民國九十一年二月廿六日起至清償日止，按年
息百分之五計算之利息。
訴訟費用由被告負擔。
本判決於原告各以新台幣壹拾參萬元供擔保後，得假執行，但被告如於假執行程序實
施前，各以新台幣肆拾萬元為原告預供擔保，得免為假執行。
    事      實
甲、原告方面：
    一、聲明：求為判決如主文第一、二項所示。原告願供擔保宣告假執行。
    二、陳述：
        （一）被繼承人李主春於民國（下同）八十八年四月一日去世，經合法繼承
              人甲○○、丙○○○、乙○○、陳李淑花於九十年十月十九日簽訂遺
              產分割協議書，約定由甲○○即被告給付其餘三人即原告丙○○○、
              乙○○及訴外人陳李淑花各新台幣（下同）四十萬元，而將繼承人所
              有座落彰化縣埔鹽鄉○○段一一四二號地號土地由被告繼承，被告並
              須於土地登記完畢當日交付款項予其餘繼承人，上開土地亦已於九十
              一年二月廿五日移轉登記為被告所有，詎被告迄今仍未依遺產分割協
              議書給付原告各四十萬元，爰起訴請求被告履行契約內容，判如聲明
              所示。
        （二）被告係招夫入贅，理當奉養父母及胞弟，而原告二人均屬出嫁，亦無
              法每日返家照顧父親及胞弟之三餐，且兩造之母在七十幾年間去世時
              所留財產，均由被告繼承，原告均未取得。
        （三）當初（被告）是扣除喪葬費後，而決定（由被告）給予其他繼承人各
              四十萬元。
        （四）兩造之父及胞弟生前確係與被告住在一起，由被告扶養，彼等去世後
              之喪葬費用亦由被告負擔無誤，但原告亦常返家探望，逢年過節並有
              拿錢或買禮物回去。兩造之母去世時留有很多遺產（價值上千萬元）
              ，當初有講好全部由被告繼承，並且約定由被告扶養父親及胞弟；父
              親去世後，繼承人分產時已將喪葬費用考慮進去，並認為被告因支出
              喪葬費用及照顧父親及胞弟很辛苦，才決定由被告給付其餘繼承人各
              四十萬元（被告當初口頭上應允給付其餘繼承人各五十萬元，但後來
              又有意見，經親戚施炳壎、邱炳煌出面磋商才決定給四十萬元），既
              然已立有協議書，即應按約定內容履行，況兩造之父所留之土地，市
              價約一千多萬元，被告並已於九十一年四月份利用之貸得五百餘萬元
              。
        （五）原告丙○○○並未積欠父親債務。兩造之母去世時，原告是顧慮到被
              告要照顧父親及胞弟，故均未計較分產，但被告他們也不見得有多孝
              順，兩造之父在生前即曾向原告丙○○○抱怨，被告之配偶從未稱呼
              兩造之父母，至於喪葬費用部份，原告亦不好插手，故讓被告處理，
              至於原先講好由被告給付其餘繼承人各五十萬元，嗣經邱炳煌之告知
              降為四十萬元，原告認為差額十萬元就充為喪葬費支出，而未予計較
              。
    三、證據：提出遺產分割協議書影本一件、中區水湳郵局三五四號存證信函影本
        一件、土地登記謄本一件、戶籍謄本一件為證，並聲請訊問證人施景壎、邱
        炳煌。
乙、被告方面：
    一、聲明：請求駁回原告之訴，訴訟費用由原告負擔。如受不利之判決，願供擔
        保請准宣告免為假執行。
    二、陳述：
        （一）對原告所提遺產分割協議書之真正，不否認其真正。
        （二）兩造均係手足，均有扶養父母與兄弟姐妹之義務，惟原告對於兩造之
              父親及身有殘疾之胞弟李紹禧未盡扶養義務，僅被告夫婦與父同住，
              並全由被告扶養，而兩造之胞弟李紹禧自幼喪失心智，不良於行，幾
              經治療皆無回復之希望，是以李紹禧之日常生活亦由李主春及被告及
              家人予以照料，原告二人均置之不理，父親死後卻要回來爭產，兩造
              當初在立遺產分割協書時，並未就扶養費等因素一併考慮在內。
        （三）依民法第一千一百十五條第三之規定，該等扶養義務在同一親等之數
              負扶養義務者之經濟能力，無明顯之差異時，應解為平均負擔其義務
              ，此並有最高法院七十八年度台上字第一五六一號判決要旨可稽，從
              而被告當僅在平均負擔之義務範圍內，對於父親李主春及胞弟李紹禧
              有法定扶養義務，逾越平均負擔之義務範圍即無法定扶養義務可言，
              要無疑義，惟當時被告為求家和遂於逾越己身法定扶養義務之範圍外
              ，代替手足支付對於父親李主春及胞弟李紹禧日常生活所需之一切扶
              養費用，及至父、弟等人身故後之殯葬費用支出亦同。而查，有關父
              親李主春生前之日常生活所需一切扶養費用，若以固定年度綜合所得
              稅扶養親屬之寬減額或免稅額計之（九十年度扶養七十歲以上直系尊
              親屬之免稅額為十一萬一千元），父親李主春受被告照料距九十餘歲
              亡故前之十五年期間而論，被告所支出之扶養費用即高達一百六十六
              萬五千元，若再加計父親李主春死後喪葬費用近八十餘萬元，則此間
              被告就父親李主春扶養費用之支付總額即高達二百四十六萬餘元，至
              於胞弟李紹禧生前之日常生活所需一切扶養費用，苦以固定年度綜合
              所得稅扶養親屬之寬減額或免稅額計之（九十年度扶養親屬之免稅額
              為七萬四千元），李紹禧受被告照料距四十八歲亡故前之十五年期間
              而論，被告所支出之扶養費用即高達一百一十一萬元，若再加計胞弟
              死後之喪葬費用近六十餘萬元，則被告就胞弟李紹禧扶養費用之支付
              總額即高達一百七十餘萬元，上開總計扶養費用數額由兩造及訴外人
              陳李淑人四人平均分攤，每人即應攤付一百零四萬元之扶養費用，核
              此若再加計相關醫療費用之支出，當不止此數，因原告實有失為人之
              道，為令彼等明瞭為人處世之基本道理，被告乃特依無因管理及第三
              人清償代為清償後之內部關係所生之求償權的法律關，所得對被告二
              人請求應分攤負擔之上開扶養費用，予以主張抵銷，從而，原告之訴
              自屬無理。
        （四）原告主張「當初（被告）是扣除喪葬費後，而決定（由被告）給予其
              他繼承人各四十萬元。」等語，被告否認之。
    三、證據：聲請訊問證人陳李淑花、江莉芝、江漢彰。
丙、本院依聲請訊問證人邱炳煌、陳李淑花、江莉芝。
    理      由
一、原告主張兩造之被繼承人李主春於八十八年四月一日去世，經繼承人甲○○、丙○○○、乙○○、陳李淑花於九十年十月十九日簽訂遺產分割協議書，約定由甲○○即被告給付其餘三人即原告丙○○○、乙○○及訴外人陳李淑花各四十萬元
    ，而將繼承人所有座落彰化縣埔鹽鄉○○段一一四二號地號土地由被告繼承，被
    告並須於土地登記完畢當日交付款項予其餘繼承人，上開土地亦已於九十一年二
    月廿五日移轉登記為被告所有，詎被告迄今仍未依遺產分割協議書給付原告各四
    十萬元之事實，業據提出內容相符之遺產分割協議書影本一件、中區水湳郵局三
    五四號存證信函影本一件、土地登記謄本一件、戶籍謄本一件附卷可稽，並為被
    告所不爭執，原告此部份之主張自堪信為真實。
二、原告另主張兩造之母於七十餘年間去世時留有很多遺產（價值上千萬元），當初
    有講好全部由被告繼承，並且約定由被告扶養父親及胞弟；父親去世後，繼承人
    分產時已將喪葬費用考慮進去，並認為被告因支出喪葬費用及照顧父親及胞弟很
    辛苦，才決定由被告給付其餘繼承人各四十萬元（被告當初口頭上應允給付其餘
    繼承人各五十萬元，但後來又有意見，經親戚施炳壎、邱炳煌出面磋商才決定給
    四十萬元），且兩造之父所留之土地，市價約一千多萬元，被告辦理移轉登記後
    並已於九十一年四月份利用之貸得五百餘萬元等情，業經證人陳李淑花即兩造之
    胞姐到庭證稱：兩造之母在七十三年間過世時，留有五分地（當時一分地價值約
    七、八十萬元）及一間磚造房屋，均由被告繼承分得，其餘繼承人均未置喙，因
    姐妹間僅被告在家招夫入贅，須承續香火及照顧父親、弟弟；而兩造之父在世時
    ，財產累加計有一甲之土地，期間因生病而賣掉二分地來醫病，嗣於八十八年間
    過世後，當時一分地大約值四、五百萬元，大家商量的結果是同是繼承人的女兒
    ，拿點遺產意思一下，故原告及伊各得四十萬元，土地則過戶予被告，被告並未
    付四十萬元給伊，僅被告之丈夫包了六萬元的紅包給伊，伊自認是養女，未與被
    告計較；兩造之父有一甲地，當初要求被告在家招贅夫婿，曾將其中五分多地過
    戶予被告，用意在承續王、李、邱三姓香火並照顧生父、胞弟，其餘土地則在其
    有生之年用供醫病之用，且兩造之父有參加農保，去世時領得死亡給付約十五餘
    萬元等語；證人邱炳煌即兩造之堂兄到庭證稱：兩造之胞弟死亡時，被告的丈夫
    向伊表示，要給原告等人各四十萬元，伊即轉告予原告知悉等語明確，互核相符
    ，證人陳李淑花、邱炳煌與兩造親疏程度相同，又無恩怨，證言自屬可信，依彼
    等之證言，可資認定兩造及訴外人陳李淑花本於同一認知即被告招夫入贅，擔負
    照顧後死之父李主春、胞弟李紹禧及承續原生家庭之香火等重責，而於兩造之母
    過世後，由被告繼承其母所有鉅額之遺產，復於兩造之父去世後，由被告繼承生
    父主要之遺產，而由被告支付其餘三名繼承人各四十萬元之現金，而被告除對原
    告主張「當初（被告）是扣除喪葬費後，而決定（由被告）給予其他繼承人各四
    十萬元。」等語否認外，餘並不爭執，綜上，堪認原告此部份主張亦信為真實。
三、被告雖以兩造均係手足，均有扶養父母與兄弟姐妹之義務，僅被告對於兩造之父
    親及身有殘疾之胞弟李紹禧未盡扶養義務，僅被告夫婦與父同住，並全由被告扶
    養，而兩造之胞弟李紹禧自幼喪失心智，不良於行，幾經治療皆無回復之希望，
    是以李紹禧之日常生活亦由李主春及被告及家人予以照料，原告二人均置之不理
    ，被告代替手足支付對於父親李主春及胞弟李紹禧日常生活所需之一切扶養費用
    ，及至父、弟等人身故後之殯葬費用支出亦同，父親李主春受被告照料距九十餘
    歲亡故前之十五年期間而論，被告所支出之扶養費用即高達一百六十六萬五千元
    ，若再加計父親李主春死後喪葬費用近八十餘萬元，則此間被告就父親李主春扶
    養費用之支付總額即高達二百四十六萬餘元，至於胞弟李紹禧生前之日常生活所
    需一切扶養費用，李紹禧受被告照料距四十八歲亡故前之十五年期間而論，被告
    所支出之扶養費用即高達一百一十一萬元，若再加計胞弟死後之喪葬費用近六十
    餘萬元，則被告就胞弟李紹禧扶養費用之支付總額即高達一百七十餘萬元，上開
    總計扶養費用數額由兩造及訴外人陳李淑人四人平均分攤，每人即應攤付一百零
    四萬元之扶養費用，核此若再加計相關醫療費用之支出，當不止此數，因原告實
    有失為人之道，為令彼等明瞭為人處世之基本道理，被告乃特依無因管理及第三
    人清償代為清償後之內部關係所生之求償權的法律關係，所得對被告二人請求應
    分攤負擔之上開扶養費用，予以主張抵銷，從而，原告之訴自屬無理，又兩造當
    初在立遺產分割協書時，並未就扶養費等因素一併考慮在內等語置辯，惟依前述
    二、論述，被告前同意在家招贅夫婿以承續香火、照顧在家之父母及身有殘疾之
    胞弟，而獲得其父贈與大筆田地，並於兩造之母、父先繼去世後，單獨繼承絕大
    多數之遺產，則被告扶養父母及胞弟所支出之費用，即無所謂有無因管理或代為
    清償之問題，尤無從行使抵銷，被告前開所辯顯不足採。另證人江莉芝即被告之
    女雖到庭證述：伊自幼即與祖父母共同生活，祖父母生病、去世等相關事宜均係
    由伊伊等在照顧，祖父住院時均是由伊母親在照顧，伊打電話給原告丙○○○時
    ，其表示由伊等帶去就醫即可，伊另打電話給原告乙○○時，其答稱好，卻又打
    電話問陳李淑花，祖父生病有那麼嚴重嗎？原告在祖父去世做頭七時即為遺產分
    割之事鬧過一次，大姨李淑花所稱祖父去世時留有一甲多的土地，實際是包括祖
    母所留之土地，及累計幾代的共有土地，實際在祖父名下的土地只有兩分地，祖
    父去世後，伊母親還要照顧舅舅，舅舅到九十年八月去世，祖父去世時，三位阿
    姨都說要放棄繼承祖父的遺產，要伊母親好好照顧舅舅，舅舅去世時，大阿姨有
    出喪葬費用，原告二人均未負擔，祖父住院時表示要伊帶他向原告丙○○○討債
    ，但不知額度是多少等語，惟與前開認定並不妨礙，併此敘明。
四、從而，原告依兩造所立遺產分割協議書，請求被告應給付原告各新台幣四十萬元
    及自民國九十一年二月廿六日起至清償日止，按年息百分之五計算之利息，依法
    自應予准許。
五、本件兩造均陳明願供擔保後，請准宣告假執行或免為假執行，經核原告勝訴，合
    於規定，爰分別酌定相當之擔保金額，予以准許。
六、本件判決之基礎已臻明確，兩造其餘攻擊防禦方法並不影響判決之結果，自毋庸
    一一論述，附此敘明。
據上論結：本件原告之訴為有理由，依民事訴訟法第三百九十條第二項、第三百九十
二條、第七十八條判決如主文。
中      華      民      國    九十二    年      三      月      十二    日
                                      臺灣彰化地方法院家事法庭
                                          法  官  簡  燕  子
右為正本係照原本作成
如對本判決上訴應於判決送達後廿日向本院提出上訴狀
中      華      民      國    九十二    年      三      月      七      日
~B法院書記官  陳昌哲


司法院資訊處製作；財團法人民間司法改革基金會備份。
